【裁判字號】    99,上易,673
【裁判日期】    990412
【裁判案由】    妨害自由
【裁判全文】
臺灣高等法院刑事判決                 99年度上易字第673號
上  訴  人  臺灣桃園地方法院檢察署檢察官
被      告  甲○○
            丁○○
上列上訴人因被告等妨害自由案件，不服臺灣桃園地方法院97年
度易字第883號，中華民國98年12月31日第一審判決（起訴案號
：臺灣桃園地方法院檢察署96年度偵字第1437號，嗣於原審審理
中，被告就被訴事實為有罪之陳述，經原審告知簡式審判程序意
旨，並聽取當事人之意見後，原審合議裁定依簡式審判程序進行
），提起上訴，本院判決如下：
    主  文
上訴駁回。
    理  由
一、按不服地方法院之第一審判決而上訴者，應向管轄第二審之
    高等法院為之。上訴書狀應敘述具體理由。上訴書狀未敘述
    上訴理由者，應於上訴期間屆滿後二十日內補提理由書於原
    審法院，逾期未補提者，原審法院應定期間先命補正。第二
    審法院認為上訴書狀未敘述理由或上訴有第三百六十二條前
    段之情形者，應以判決駁回之。但其情形可以補正而未經原
    審法院命其補正者，審判長應定期間先命補正。刑事訴訟法
    第三百六十一條、第三百六十七條，分別定有明文。所謂不
    服第一審判決之具體理由，必係依據卷內既有訴訟資料或提
    出新事證，指摘或表明第一審判決有何採證認事、用法或量
    刑等足以影響判決本旨之不當或違法，而構成應予撤銷之具
    體事由，始克當之（例如：依憑證據法則具體指出所採證據
    何以不具證據能力，或依憑卷證資料，明確指出所為證據證
    明力之判斷如何違背經驗、論理法則）；倘僅泛言原判決認
    定事實錯誤、違背法令、量刑失之過重或輕縱，而未依上揭
    意旨指出具體事由，或形式上雖已指出具體事由，然該事由
    縱使屬實，亦不足以認為原判決有何不當或違法者（例如：
    對不具有調查必要性之證據，法院未依聲請調查亦未說明理
    由，或援用證據不當，但除去該證據仍應為同一事實之認定
    ），皆難謂係具體理由，俾與第二審上訴制度旨在請求第二
    審法院撤銷、變更第一審不當或違法之判決，以實現個案救
    濟之立法目的相契合，並節制濫行上訴。
二、本件原審判決略以：被告甲○○於民國84年底借貸金錢與丙○○（甲○○所涉重利罪部分，經檢察官為不起訴處分確定
    ），嗣因丙○○未能按期償還款項而心生不滿，竟透過案外
    人奚寶榮（經檢察官為不起訴處分）結識被告丁○○，並委
    由被告丁○○執行討債，被告甲○○、丁○○乃共同基於恐
    嚇之犯意聯絡，接續為下列行為：（一）95年5月22日下午3
    時45分許，由丁○○撥打電話至丙○○與其妻乙○○○位於
    桃園縣大溪鎮南興里18鄰三塊厝8號住處，向接聽該通電話
    之人乙○○○恫稱：「再3天要你們全家大小死光光，報警
    也不怕」等語，以此等加害生命、身體之事，恫嚇乙○○○
    ，致乙○○○聞言後心生畏懼，致生危害於安全（並無證據
    顯示乙○○○有將上開恫嚇內容轉知丙○○）；（二）95年
    7月4日晚間8時10分許，甲○○、奚寶榮、丁○○及曾宜凡4
    人至丙○○上址住處索討債務不成，接續推由丁○○出面恫
    稱：「3天不聯絡，要你全家不得安寧，房子住不下去」等
    語，以此加害身體、財產之事恐嚇丙○○及乙○○○，致丙○○及乙○○○心生恐懼，致生危害於安全；（三）丁○○
    另指示具有犯意聯絡之某真實姓名不詳綽號「阿正」之成年
    男子及其友人，於95年8月13日凌晨1時15分許，至丙○○上
    開住處，朝房屋外牆及大門潑灑油漆，並以不詳方式發射BB
    彈擊破窗戶，以此等加害生命、身體、財產之事，恫嚇丙○○、乙○○○，使丙○○、乙○○○心生害怕，致生危害於
    安全等情，業據被告甲○○、丁○○於原審簡式審判程序中
    皆供承不諱，並經證人即告訴人乙○○○、丙○○及證人曾
    宜凡、蔡耀陞分別於警詢、偵查及原審審理時證述詳實，復
    有本票影本、支票及退票理由單各1張、桃園縣政府警察局
    受理各類案件紀錄表2張、委託書影本1張、檢察事務官勘驗
    錄音筆錄、汽機車過戶登記書、各項異動登記書、汽車車籍
    查詢各1張附卷可佐，足徵被告甲○○、丁○○之自白核與
    事實相符，其所為自白當可採信，是以本件事證已臻明確，
    被告甲○○、丁○○之犯行應堪認定。因而論處被告二人犯
    刑法第305條之恐嚇危害安全罪。又被告2人所為前開恐嚇行
    為，均係為索討同筆債務，基於單一恐嚇決意，於密切接近
    之時地，反覆實施恐嚇行為，各行為之獨立性極為薄弱，依
    一般社會健全觀念，難以強行分開，在刑法評價上應視為數
    個舉動之接續實施，合為包括之一行為予以評價，為接續犯
    ，均祇論以一恐嚇危害安全罪。又被告二人同時對被害人乙○○○、丙○○為恐嚇犯行，為一行為觸犯構成要件相同之
    二罪名，依刑法第55條之規定，為想像競合犯，應從一重處
    斷。被告甲○○、丁○○與「阿正」及「阿正」之友人等成
    年男子，有犯意聯絡及行為分擔，均為共同正犯。被告甲○○、丁○○2人所為本件恐嚇犯行跨越刑法修正前後，惟既
    係侵害同一法益之接續行為，且所為犯行已延續至刑法修正
    施行後，自應整體適用修正後刑法之規定，而無新舊法比較
    適用之問題，併予敘明。爰審酌被告甲○○為向丙○○追討
    債務，竟不思以平和理性手段解決，委託被告丁○○以恐嚇
    手段，使人心生恐懼，其行止著實可議，併考量被告甲○○
    、丁○○2人之素行、智識程度、犯罪所生危害、犯後態度
    等一切情狀，分別量處拘役40日，並均諭知易科罰金之折算
    標準。查被告所為恐嚇犯行之犯罪時間係在96年4月24日之
    前，宣告刑未逾有期徒刑1年6月，合於中華民國九十六年罪
    犯減刑條例規定之減刑要件，均應減其宣告刑2分之1，並就
    各減得之刑，分別諭知易科罰金之折算標準。被告甲○○前
    未曾因故意犯罪受有期徒刑以上刑之宣告，此有臺灣高等法
    院被告前案紀錄表1份在卷可憑，其因一時失慮，致罹刑章
    ，於本院審理中坦承犯行，悔意甚殷，復與丙○○、乙○○○達成和解，且已賠償損害，此有98年度附民移調第51號卷
    附之調解筆錄、刑事撤回告訴狀（見本院卷第64頁背面）可
    證，經此次偵審程序及刑之宣告後，當能知所警惕，信無再
    犯之虞，本院因認前開對其所宣告之刑，以暫不執行為適當
    ，爰併予宣告緩刑2年，以啟自新。被告丁○○另因恐嚇罪
    ，經本院98年度審易字第1000號判決判處有期徒刑2月，緩
    刑5年，有被告丁○○之前案紀錄表在卷可考，其既曾因故
    意犯罪受有期徒刑以上刑之宣告，不符宣告緩刑之要件，自
    不得宣告緩刑，附此敘明。均已詳敘其所憑證據、認定理由
    及量刑依據。從形式上觀察，原判決已敘明審酌刑法第五十
    七條所列事項之理由，並無認定事實錯誤、量刑瑕疵或違背
    法令之情形。
三、檢察官不服原審判決，提起上訴，略以：「（一）被告於警
    詢、偵查及最後一次審理期日前，均矢口否認犯行，故開啟
    本案審理時證人之證據調查，是被告犯後態度欠佳而耗費過
    多司法資源。（二）又被告二人所為3次恐嚇行為，使告訴
    人及被害人長達數月陷於恐懼之中，造成個人安全之危害甚
    大，且恐嚇行為之手段除有電話及至告訴人住處當面言詞恐
    嚇，亦有至告訴人住處潑漆、擊發BB彈之方式，所為之言詞
    恐嚇更危急告訴人及被害人之生命安全，造成告訴人及被害
    人內心恐懼甚深，被告二人之惡性不可謂不大。（三）本案
    係因被告甲○○與被害人之債務關係而生，從犯罪分工之角
    度出發，被告甲○○應係位於謀劃本案行為之角色，被告丁○○係依被告甲○○指示而共同為恐嚇行為，是被告甲○○
    對於犯罪之參與程度應較被告丁○○為高，量刑上刑度應高
    於被告丁○○。是以，綜合上揭3點理由，即參酌被告2人之
    犯後整體態度、司法資源浪費、侵害個人安全法益程度及犯
    罪分工之角度，本案原審對於被告2人之量刑尚屬過輕，應
    均科以有期徒刑之刑度為妥，且被告甲○○之刑度應高於被
    告丁○○，又被告甲○○之緩刑期間應以3年以上為適當。
    」云云，提起上訴，惟查：
(一)量刑之輕重，係屬事實審法院得依職權自由裁量之事項，苟
    以行為人之責任為基礎，並已斟酌刑法第57條各款所列情狀
    ，而未逾越法定刑度，即不得遽指為違法。又刑法第57條第
    10款明定「犯罪後之態度」為量刑輕重事由之一。而刑事訴
    訟法基於保障被告防禦權而設之陳述自由、辯明及辯解（辯
    護）權，係被告依法所享有基本訴訟權利之一，法院復有闡
    明告知之義務。則於科刑判決時，對刑之量定，固不得就被
    告基於防禦權行使之陳述、辯解內容與法院依職權認定之事
    實有所歧異或相反，即予負面評價，逕認其犯罪後之態度不
    佳，而採為量刑畸重標準之一。但被告於犯罪後有無悔悟，
    係屬犯後態度之範疇；倘於犯後坦承犯行，非不得據為已有
    悔悟之判斷，並作為犯後態度是否良好依據之一。則事實審
    法院以被告犯後有無坦承犯行列為量刑審酌事項之一，即無
    不可（最高法院97年台上字第6725號、98年台上字第7930號
    判決意旨參照）。被告二人於原審98年12月7日審理期日時
    均坦承犯行，並與被害人丙○○、乙○○○達成和解賠償損
    害，則原審法院以被告二人犯罪後坦承犯行、悔意甚殷列為
    量刑審酌事項之一，即無不可。檢察官以被告犯罪後，於警
    偵訊、及最後一次審理期日前，均矢口否認犯行，開啟本案
    審理時證人之證據調查，認被告犯後態度欠佳而耗費過多司
    法資源，應為從重量刑之事項，顯未尊重被告上開自由陳述
    、辯明、辯解（辯護）權之行使，將被告合法行使抗辯權之
    內容作為量刑標準之審酌，自有違刑法第57條第10款規定之
    意旨。又查，原審於量刑時，業已審酌被告甲○○為向丙○○追討債務，竟不思以平和理性手段解決，委託被告丁○○
    以恐嚇手段，使人心生恐懼，其行止著實可議，併考量被告
    甲○○、丁○○2人之素行、智識程度、犯罪所生危害、犯
    後態度等一切情狀，予以綜合考量，分別量處拘役40日，並
    均諭知易科罰金之折算標準，顯已依其行為責任為基礎，具
    體斟酌刑法第57條各款所列情狀，甚且係明確審酌「被告甲○○為向丙○○追討債務，竟不思以平和理性手段解決，委
    託被告丁○○以恐嚇手段，使人心生恐懼，其行止著實可議
    」等犯罪之手段、犯罪所生之危險、違反義務之程度等事項
    ，而為刑之量定之準據。檢察官以原審未參酌被告犯罪侵害
    個人安全法益程度及犯罪分工之角度，對被告2人之量刑尚
    屬過輕云云，顯係對原判決就刑之量定已詳予說明審酌之事
    項，漫詞爭執，並未具體指出原判決之量刑有何輕重相差懸
    殊等裁量權濫用之情形，應認其實質上未符合具體之要件。
(二)又按緩刑之宣告，除應具備同法第74條所定條件外，並須有
    可認為以暫不執行刑罰為適當之情形，始得為之，亦屬法院
    裁判時得依職權自由裁量之事項，當事人不得以原審未諭知
    緩刑指為違背法令（詳最高法院72年台上字第6696號判例參
    照）。依上判例，法院依刑法第74條之規定，斟酌各項情形
    認以暫不執行為適當，並詳敘理由時，即屬法院自由裁量權
    之適當行使，自不得遽指為違背法令。原審以被告甲○○前
    未曾因故意犯罪受有期徒刑以上刑之宣告，因一時失慮，致
    罹刑章，於原審審理中坦承犯行，悔意甚殷，復與丙○○、
    乙○○○達成和解，且已賠償損害，有調解筆錄、刑事撤回
    告訴狀可證，經此次偵審程序及刑之宣告後，當能知所警惕
    ，信無再犯之虞，因認前開對其所宣告之刑，以暫不執行為
    適當，爰併予宣告緩刑2年，以啟自新。並說明被告丁○○
    另因恐嚇罪，經原審法院以98年度審易字第1000號判決判處
    有期徒刑2月，緩刑5年，有被告丁○○之前案紀錄表在卷可
    考，其既曾因故意犯罪受有期徒刑以上刑之宣告，不符宣告
    緩刑之要件，自不得宣告緩刑。經核係在適法範圍內行使裁
    量權，並無違法或不當之情事，且緩刑期間之長短，亦屬事
    實審法院得依職權自由裁量之事項，苟原審並未有濫用權限
    情事，即不得任意指為違法，故自難認原審對被告甲○○諭
    知緩刑為違背法令，是檢察官以被告甲○○緩刑期間過短，
    應以3年以上為適當云云，尚乏具體理由。
四、綜上所述，檢察官上訴意旨形式上雖已指出具體事由，但不
    足以認為原判決有何不當或違法者，自非屬上訴第二審之具
    體理由。依上開判決意旨，本件上訴不合上訴之法定要件，
    應予駁回，並不經言詞辯論為之。
據上論斷，應依刑事訴訟法第367條前段、第372條，判決如主文
中    華    民    國    99    年    4    月    12     日
                  刑事第十八庭審判長法  官  吳鴻章
                                    法  官  曾淑華
                                    法  官  汪梅芬
以上正本證明與原本無異。
不得上訴。
                                    書記官  劉寶鈴
中    華    民    國    99    年    4     月    13    日

司法院資訊處製作；財團法人民間司法改革基金會備份。
